【裁判字號】    95,上更(一),122
【裁判日期】    951205
【裁判案由】    確認債權存在
【裁判全文】
臺灣高等法院民事判決               95年度上更(一)字第122號
上  訴  人    乙○○
              丁○○
共      同
訴訟代理人    劉紀翔律師
被  上訴人    丙○○○○○○（原名桃園縣家畜市場）
法定代理人    甲○○
訴訟代理人    紀亙彥律師
上列當事人間因確認債權存在事件，上訴人對於中華民國93年12
月2日台灣桃園地方法院93年度訴字第27號第一審判決提起上訴
，經最高法院第一次發回更審，本院於95年11月21日言詞辯論終
結，判決如下：
  主  文
上訴駁回。
第二審及發回前第三審訴訟費用由上訴人負擔。
  事實及理由
一、上訴人起訴主張：上訴人於原法院92年度執字第25324號強
    制執行事件，聲請就竣得工程股份有限公司（下稱竣得公司
    ）對被上訴人之工程款債權在新台幣（下同）10,000,000元
    及利息、執行費用之範圍內予以扣押，原法院已於民國（下
    同）92年8月21日以桃院祺民執7字第25324號執行命令，命
    將竣得公司對被上訴人在上開金額範圍內之債權予以扣押，
    禁止竣得公司向被上訴人收取或為其他處分，被上訴人亦不
    得向竣得公司清償，該扣押命令並於92年8月27日送達被上
    訴人，惟被上訴人聲明異議，否認竣得公司對被上訴人有上
    開工程款債權存在，又被上訴人竟於收受原法院92年度執6
    字第21879號收取命令後，將上開債權全部向信翼企業有限
    公司（下稱信翼公司）清償，違背前述扣押命令，為此乃訴
    請確認竣得公司對被上訴人有3,860,000元之債權存在等情
    。原審為上訴人全部敗訴之判決，上訴人不服提起上訴，並
    於本院聲明：(一)原判決廢棄。(二)確認竣得公司對被上訴人有
    3,860,000元之工程款債權存在。(三)第一、二、三審訴訟費
    用由被上訴人負擔。
二、被上訴人則以：上訴人所持之執行名義即支付命令，非以竣
    得公司董事長陳塊為法定代理人，並寄送至非公司住所地，
    該執行名義未確定而屬無效，本件訴訟欠缺權利保護要件；
    且竣得公司早於91年6月28日將上開債權讓與信翼公司並通
    知被上訴人，竣得公司對被上訴人已無債權，況執行法院將
    聲明異議事由通知上訴人時，上訴人即應為參與分配及併案
    之請求，然其卻未為之，亦未於法定期間內為確認或給付之
    請求，其主張自無理由等語，資為抗辯，並於本院答辯聲明
    ：(一)上訴駁回。(二)訴訟費用由上訴人負擔。
三、兩造不爭之事實：
    (一)上訴人二人以對竣得公司各有5,000,000元債權，向台灣
      台北地方法院聲請對竣得公司發支付命令，該院以92年度
      促字第11500號送達支付命令予竣得公司，前開送達證書
      所記載送達予竣得公司之地址係「台北市○○街60號3樓
      」、法定代理人則係記載為「鄭傳惠」。
    (二)上訴人取得前開執行名義後，聲請原法院以92年度執字第
      25324號強制執行，原法院以92年8月21日桃院祺民執7字
      第25324號執行命令就竣得公司對被上訴人之債權在10,00
      0,000元、自91年1月4日起至清償日止，按年息5%計算之
      利息、及督促程序費用、執行費用70,680元之範圍內予以
      扣押，禁止竣得公司向被上訴人收取或為其他處分，被上
      訴人亦不得向竣得公司清償，該扣押命令並於92年8月27
      日送達被上訴人。
    (三)竣得公司之法定代理人陳塊於91年6月28日書立同意書予
      信翼公司，內容為：「茲桃園縣家畜市場新建廢水處理設
      備工程乙案，承包商信翼企業有限公司尚欠工程尾款新台
      幣3,860,000元正，本公司同意由業主應請之工程款支付
      ，特立此證」。
    (四)信翼公司於91年間，聲請原法院以91年度全4字第8406號
      民事裁定准許信翼公司對竣得公司之財產在3,860,000元
      之範圍內予以假扣押，原法院亦於91年12月20日依信翼公
      司之聲請，以91年桃院祺民執全字第3768號執行命令，就
      竣得公司對被上訴人之前開工程款債權在3,860,000元及
      執行費用之範圍內予以扣押，且信翼公司嗣持其對竣得公
      司之確定支付命令（台灣台北地方法院92年度促字第9385
      號支付命令）為執行名義，聲請原法院核發收取命令，原
      法院於92年10月15日送達92年度執6字第21879號執行命令
      （收取命令）予被上訴人，被上訴人則依該執行命令給付
      信翼公司3,860,000元。
四、兩造爭執要旨：(一)本件訴訟上訴人是否有即受確認判決之法
    律上利益？(二)本件第三人竣得公司對被上訴人是否有3,860,
    000元之工程款債權？茲分述之：
    (一)本件訴訟上訴人有即受確認判決之法律上利益：
      按民事訴訟法第247條所謂即受確認判決之法律上利益，
      係指因法律關係之存否不明確，致原告在私法上之地位有
      受侵害之危險，而此項危險得以對於被告之確認判決除去
      之者而言，故確認法律關係成立或不成立之訴，苟具備前
      開要件，即得謂有即受確認判決之法律上利益，縱其所求
      確認者為他人間之法律關係，亦非不得提起（最高法院42
      年台上字1031號判例意旨參照），本件上訴人陳明其為第
      三人竣得公司之債權人並提出支付命令聲請原審法院為強
      制執行，原審法院亦准為強制執行，則其依強制執行法第
      120條第2項請求確認第三人竣得公司對被上訴人有工程款
      3,860,000元存在，揆諸前揭判例意旨，應認上訴人有提
      起本件確認之訴之法律上利益。
    (二)本件上訴人請求確認第三人竣得公司對被上訴人有3,860,
      000元之債權存在，為無理由：
      1.本件上訴人之支付命令尚未確定，執行名義不存在：
        查竣得公司於91年3月5日向臺北市政府建設局申請變更
        公司地址至「臺北市中山區○○○路○段88巷12號地下
        室」，並經臺北市政府於翌日准許，有登記案件查詢表
        可按（見原審卷第93頁）；且竣得公司之董事長於91年
        4月11日後即應為「陳塊」，而非鄭傳惠，有該公司變
        更登記表附卷可按（見原審卷第82頁），從而，臺灣臺
        北地方法院92年度促字第11500號支付命令於92年3月13
        日送達予竣得公司之地址為「臺北市○○街60號3樓」
        、且對於竣得公司之法定代理人記載為「鄭傳惠」，該
        送達已難謂合法。又證人陳塊雖證稱：伊有收到該支付
        命令之傳真云云，惟證人陳塊為上訴人丁○○之妹，其
        所為證詞難免有偏頗之虞，尚難據予採信；且查，竣得
        公司於91年6月28日即已因營運不善週轉不靈其票據退
        票而書立同意書由信翼公司收取其對被上訴人之工程款
        ，另於92年間亦有多家銀行、公司因法院清償債務之民
        事事件申請抄錄竣得公司之登記資料（此觀前開原法院
        向臺北市政府建設局函調之竣得公司登記卷即明），堪
        認該公司於92年間應已處於停止營運之狀態；又證人鄭
        傳惠與陳塊斯時既均認為鄭傳惠方為竣得公司之董事長
        ，則衡諸常情，鄭傳惠應亦無可能再將法院以其為法定
        代理人之送達文件正本再交付陳塊；況縱本件竣得公司
        之法定代理人陳塊收到系爭支付命令之「傳真」，惟其
        既非收受前開支付命令之「正本」，即難認為前開支付
        命令之送達係屬合法。雖上訴人主張：竣得公司自91年
        4月11日以後在台北市政府登記之負責人雖為陳塊，公
        司地址為台北市○○○路○段88巷12號地下，惟查，竣
        得公司嗣後於91年11月13日開立並交付被上訴人之「保
        固書」所載之公司負責人係為鄭傳惠，並非登記之陳塊
        ；嗣後，該公司開立並交付被上訴人之91年12月10日「
        統一發票」上統一發票章印文所示之公司負責人仍為鄭
        傳惠，而非陳塊；嗣後，該公司於91年12月27日開立並
        交付被上訴人之「同意書」、「收據」所載之公司負責
        人還是鄭傳惠，仍非陳塊，此有「保固書」（見原審卷
        第60頁原證證14）、「統一發票」（見原審卷第30頁原
        證6）、「同意書」（見同前卷第35頁原證10）、「收
        據」（見同前卷第36頁原證11）等在卷可稽。而法務部
        行政執行署台北行政執行處92年2月24日92年度費執字
        第00013539號及92年4月3日92年度健執字第00040226號
        等執行通知，對於竣得公司之送達，亦係記載：「受通
        知人姓名：竣得工程股份有限公司法定代理人鄭傳惠，
        地址：臺北市○○街60號3樓」等語，有卷附函文可稽
        （見同前卷第67頁原證16）。足見，證人陳塊於原審證
        稱：「因為沒有辦成，主管機關也不同意由我登記為董
        事長，且營利事業登記證仍登記為鄭傳惠，並未變更，
        故我們公司對內對外都以鄭傳惠為負責人」等語，及竣
        得公司鄭傳惠、陳塊在原法院93年度上字第116號及93
        年度上字第117號確認債權存在事件中證稱，竣得公司
        負責人是鄭傳惠等語，確與事實相符，此有各該筆錄可
        稽（見同前卷第124、148頁原證18、19）。竣得公司對
        於其負責人為鄭傳惠既無爭執，鄭傳惠並以竣得公司董
        事長名義行使職權，則不論其擔任董事長之程序有無瑕
        疵，竣得公司自應自負鄭傳惠為其法定代理人之責，否
        則，對於上開「保固書」、「統一發票」、「同意書」
        、「收據」、及行政執行署對竣得公司之送達效力等相
        關問題，竣得公司豈非有了可乘之機？原審既認定竣得
        公司於92年間已停止營運（原判決第11頁第10行），則
        法院將系爭付與竣得公司之支付命令送達鄭傳惠之住所
        地，由鄭傳惠收受，應無不合云云，惟按公司設立登記
        後，有應登記之事項而不登記，或已登記之事項有變更
        而不為變更之登記者，不得以其事項對抗第三人，公司
        法第12條定有明文。查竣得公司之董事長於91年4月11
        日已變更為陳塊，已如前述，依上開條文之反面規定，
        其董事長變更既已為變更登記，即可以其變更登記對抗
        第三人。尤其法院裁判等有關文書之送達，均應依確實
        而已為變更登記之相關資料（包括法定代理人及其住居
        所）為之，始為適法。上訴人上開主張，即有不合，不
        足採信，是則上訴人之支付命令尚未確定，其執行名義
        並不存在。
      2.竣得公司對被上訴人之工程款債權業經竣得公司之債權
        人信翼公司收取完畢已無債權存在：
        查竣得公司對被上訴人之上開工程款前經原法院於91年
        12月20日依假扣押債權人信翼公司之聲請以桃院祺民執
        全四字第3768號執行命令扣押債務人（即竣得公司）對
        第三人（即被上訴人）之債權金額386萬元及執行費27,
        020元在案，有原法院執行命令附卷可考（見該院91年
        度執全字第3768號影印卷第8頁），嗣信翼公司於取得
        支付命令之執行名義而聲請本案執行，經該院於92年10
        月7日發給信翼公司收取命令，該公司則於同年11月19
        日將368萬元債權收取完畢，分別有收取命令及信翼公
        司之陳報狀附原審92年度執字第21879號卷第17、23頁
        可稽，是則竣得公司對被上訴人之上開386萬元之工程
        款債權業經竣得公司之執行債權人信翼公司收取完畢，
        竣得公司對被上訴人已無上開386萬元之債權存在，應
        可認定。茲被上訴人既否認竣得公司另有其他債權存在
        ，上訴人又未能證明竣得公司除上開已被收取完畢之38
        6萬元債權外，另有其他債權，其請求確認，難謂有據
        。
      3.基上說明，上訴人提起本件訴訟，非但其所持之執行名
        義難謂確定，且未能證明竣得公司與被上訴人間確仍另
        有386萬元之債權存在，其訴難謂有理由。
五、綜上所述，本件上訴人之訴為無理由，原審以上訴人無提起
    本件確認訴之利益為由，判決上訴人敗訴，其理由雖有不當
    ，而結果並無二致，原判決仍應予以維持。本件上訴人仍執
    陳詞，斤斤指摘原判決不當，聲明廢棄改判為無理由，應予
    駁回上訴。
六、據上論結，本件上訴為無理由，依民事訴訟法第449條第2項
    、第78條、第85條第1項前段，判決如主文。
中    華    民    國    95    年    12    月    5    日
                    民事第四庭
                        審判長法  官  張劍男
                              法  官  彭昭芬
                              法  官  郭松濤
正本係照原本作成。
如不服本判決，應於收受送達後20日內向本院提出上訴書狀，其
未表明上訴理由者，應於提出上訴後20日內向本院補提理由書狀
（均須按他造當事人之人數附繕本）上訴時應提出委任律師或具
有律師資格之人之委任狀；委任有律師資格者，另應附具律師資
格證書及釋明委任人與受任人有民事訴訟法第466條之1第1項但
書或第2項（詳附註）所定關係之釋明文書影本。
中    華    民    國    95    年    12    月    8    日
                              書記官  方素珍
附註：
民事訴訟法第466條之1（第1項、第2項）：
對於第二審判決上訴，上訴人應委任律師為訴訟代理人。但上訴
人或其他法定代理人具有律師資格者，不在此限。
上訴人之配偶、三親等內之血親、二親等內之姻親，或上訴人為
法人、中央或地方機關時，其所屬專任人員具有律師資格並經法
院認為適當者，亦得為第三審訴訟代理人。


司法院資訊處製作；財團法人民間司法改革基金會備份。
